【裁判字號】    89,重訴,147
【裁判日期】    900523
【裁判案由】    侵權行為損害賠償
【裁判全文】
臺灣板橋地方法院民事判決  八十九年度重訴字第一四七號
    原      告  陳瑞隆
                卿列英
    被      告  甲○○
    複代理人    張志興
右當事人間請求侵權行為損害賠償事件，本院判決如左：
    主    文
被告應給付原告陳瑞隆新台幣壹佰拾萬肆仟柒佰元、原告卿列英新台幣壹佰柒拾
肆萬肆仟貳佰貳拾元，暨均自民國八十八年十月十一日起至清償日止，按週年利率百
分之五計算之利息。
原告其餘之訴駁回。
訴訟費用由被告負擔百分之三十，原告卿列英負擔百分之二十、餘由原告陳瑞隆負擔
。
本判決第一項於原告陳瑞隆以新台幣肆拾肆萬伍仟元、原告卿列英以新台幣伍拾捌
萬貳仟元預供擔保後，得假執行。但被告如於假執行程序實施前，分別以新台幣壹佰
拾萬肆仟柒佰元、壹佰柒拾肆萬肆仟貳佰貳拾元為原告陳瑞隆、卿列英供擔保後
，得免為假執行。
原告其餘假執行之聲請駁回。
    事    實
甲、原告方面：
  一、聲明：求為判決
    (一)被告應給付原告陳瑞隆新台幣（下同）八百五十二萬八千二百六十元，其中七
      百二十五萬三千九百五十三元自起訴狀繕本送達翌日起，另一百二十七萬四千
      三百零七元自民國八十八年十一月十一日起，均至清償日止，按年息百分之五
      計算之利息。
    (二)被告應給付原告卿列英二百七十七萬八千二百十四元，及自起訴狀繕本送達翌
      日起至清償日止，按年息百分之五計算之利息。
    (三)請求原告願供擔保，請准宣告假執行。
    (四)訴訟費用由被告負擔。
  二、陳述略稱：
    (一)緣被告前於八十八年二月二十八日下午三時許，駕駛車號ＧＶ─三四二九之小
      客車，沿台北縣中和市○○路由南往北行經建六路口時，撞及原告陳瑞隆所騎
      乘車號ＧＨＩ─五０三號，正沿建六路自西向東行進之機車，致原告陳瑞隆受
      到右髖關節脫臼性骨折之傷害，於當日送中和龍佑醫院手術，治療至同年三月
      十九日始出院；另亦致同乘機車之原告卿列英受到右大肢脛骨及腓骨骨折之傷
      害，亦於當日入院治療，於同年三月五日開刀，傷處骨頭暫以鋼釘及鋼條固定
      ，迄同月十九日始出院。按原告兩人非但現仍須時時復健治療，尚未痊癒。尤
      有甚者，原告陳瑞隆傷處骨頭業已壞死，須作人工關節。而原告卿列英除將來
      仍須再開刀取出鋼釘鋼條外，其右足踝關節已無法彎曲負重，不能久站，亦無
      法如正常人一般行走。被告酒後駕車，肇事當時經測得酒精濃度高達０點
      三七毫克，超過處罰標準，又錦和路為寬三米多之單行道，建六路則為路寬十
      餘米之雙向道，且錦和路地面有減速標線，路口復有閃黃燈之警示燈，被告行
      駛屬支線道之錦和路，遇屬幹道之建六路交岔路口，依道路交通安全規則第一
      百零二條第一項之規定，本應暫停讓行駛於幹道之原告先行。乃其竟未減速或
      暫停，亦未注意車前狀況，隨時採取必要之安全措施，致撞傷原告，顯然違反
      上開規定。被告車禍當時亦自認疏失，故簽字同意賠償原告之損失。本件車禍
      經「台灣省台北縣區車輛行車事故鑑定委員會」及「台灣省車輛行車事故覆議
      鑑定委員會」鑑定意見亦均認為「被告酒精濃度過量駕駛自小客車，行經閃光
      紅燈號誌路口，由支線道駛出未暫停讓幹道車先行撞及原告機車右後側，為肇
      事原因」，被告應負損害賠償責任洵屬明確無訛。爰依民法第一百八十四條第
      一項前段、第一百九十三條第一項，第一百九十五條第一項前段，及第一百九
      十六條之規定，請求被告為損害賠償。
    (二)被告既因過失撞傷原告，依上開規定，自應負損害賠償責任。除已就醫藥、住
      院及看護費用達成和解外，茲將原告之損害臚列如下：
      1.原告陳瑞隆部分：
        (1)薪資損失部分：原告為汽車駕駛訓練場教練，事故前一個月薪資為四萬八
          千三百五十元。原告教學時須不斷以右腳重複踩踏油門及剎車以控制汽車
          行進，右腳負荷甚重，現因此傷害，已休養半年無法工作，薪資損失共二
          十九萬零一百元。而八十八年九月份起原告雖因生計問題，不得不回復工
          作，然因傷害未癒，僅能工作半天，九月份薪資僅為二萬四千零四十三元
          ，較正當工作月薪四萬八千三百五十元減少二萬四千三百零七元，故自事
          故時起至八十八年九月三十日止，薪資損失共為三十一萬四千四百零七元
          。
        (2)裝置人工關節費用：原告之傷害依中和龍佑醫院及台灣大學醫學院附設醫
          院（以下稱台大醫院）診斷書所載，為「右髖關節脫臼性骨折行閉鎖性復
          位術，術後合併肢骨頸缺血性壞死…須行全髖關節置換術（人工髖關節約
          十年須再更換）」，及「肢骨頭有可能壞死」，是原告顯已可預期將來有
          換置人工關節之需要。而人工關節使用年限平均為十年，每隔十年需再更
          換，其更換費用每次為二十五萬元至三十萬元之間。原告現年二十九歲，
          依內政部統計處公布八十六年台灣地區簡易生命表所載，應尚有四四點七
          三年之平均餘命，即原告於三十歲、四十歲、五十歲、六十歲及七十歲時
          各需更換人工關節一次，至少即需更換五次，每次以二十五萬元計算，即
          為一百二十五萬元之支出。
        (3)勞動能力減少：按髖關節壞死致須裝置人工關節之傷害，符合勞工保險殘
          廢給付之標準，已達減少勞動能力之程度。此傷害應屬勞工保險條例第五
          十三條附表勞工保險殘廢給付標準表所示「一下肢三大關節中，有一大關
          節喪失機能者」，為第九級殘廢，參酌各殘廢等級喪失或減少勞動能力比
          率表，該級殘廢減少勞動能力百分之五三點八三，而台大醫院於八十九年
          七月十三日（八九）校附醫秘字第一四六四八號函回覆鈞院亦證稱「日後
          病人若從事粗重工作，在不置換關節之情形下，粗估其勞動能力減損四成
          至五成」。依此計算每年之勞動能力損失為三十一萬二千三百二十一元（
          。而原告陳瑞隆為五十九年七月二十一日生，事故發生時為二十九歲，距
          勞動基準法第五十四條第一項第一款所定勞工強制退休年齡六十歲計，尚
          有三十一年，依霍夫曼計算法扣除中間利息後，勞動能力之損失為五百九
          十四萬三千二百五十三元。
        (4)精神上賠償：原告陳瑞隆為私立豫章高級工商職業學校附設高級工商職業
          進修補習學校畢業，本件車禍發生前在莊敬高職附設汽車駕駛人訓練班駕
          駛教師，每月收入四萬八千三百五十元。名下現無不動產。未滿三十歲，
          未來漫漫數十載人生歲月，皆須承受被告過失所致傷害之後遺症，精神痛
          苦，不言可喻。對此部分請求賠償一百萬元元。
        (5)物之損害賠償：原告機車修復支出二萬零六百元。
      以上各項總計為八百五十二萬八千二百六十元。
      2.原告卿列英部分：
        (1)勞動能力減少：原告右足踝關節已無法彎曲負重，不能久站，稍為行走，
          即疼痛難當，經醫師評估，已無完全康復之可能。此傷害亦應屬勞工保險
          條例第五十三條附表勞工保險殘廢給付標準表所示「一下肢三大關節中，
          有一大關節喪失機能者」，為第九級殘廢，減少勞動能力為百分之五三點
          八三。而原告卿列英為五十五年二月二日生，事故發生時為三十三歲，距
          勞動基準法第五十四條第一項第一款所定勞工強制退休年齡六十歲計，尚
          有二十七年。原告於事故發生時雖無現實工作收入，然其在家照顧幼兒，
          分擔家務，亦具勞動生產力，自不待言。按依行政院發佈之基本工資每月
          為一萬五千八百四十元，每年之勞動能力損失即為十萬二千三百二十元，
          再依霍夫曼計算法扣除中間利息後，勞動能力之損失為一百七十七萬八千
          二百十四元。
        (2)精神賠償：原告卿列英為私立育達高職商業職業學校畢業，目前在家看護
          幼兒，主持家務，名下無不動產。所受傷害已開刀二次，傷處骨頭暫以鋼
          釘及鋼條固定，將來仍須再開刀取出。而且，右足踝關節已無法彎曲負重
          ，不能久站，亦無復原之可能，行走亦有困難。原告年僅三十三歲，將來
          終身受此傷害折磨，精神甚為痛苦。爰亦請求精神賠償一百萬元。
        以上各項總計為二百七十七萬八千二百十四元。
    (三)關於被告抗辯之陳述：
      1.原告陳瑞隆雖有超載之交通違規行為，惟本件車禍發生當時，原告陳瑞隆駕
        駛機車早已先騎出路口，才突遭被告駕駛車輛闖出路口由右側撞擊之。故原
        告騎駛機車而受撞傷，乃猝不及防，無所避免。本件事故之發生，並非因原
        告超載而視線不良、煞車不及或無法正常順利操控機車所致，當時即使無超
        載之行為仍不足以防止車禍之發生，超載與本件車禍之發生並無任何因果關
        係，台灣省台北縣區車輛行車車故鑑定委員會及台灣省車輛行車事故覆議鑑
        定委員會亦均採同一意見。被告以與有過失，主張減免賠償責任，實屬無據
        。台灣省台北縣區車輛行車事故鑑定委員會作成鑑定意見前，已於八十九年
        九月二十七日召開會議，被告與原告均有到場，並各自陳述意見。被告於答
        辯續（二）狀所提之各項佐證理由，完全不見在該會議中有加以陳述，而由
        學有專精的鑑定委員加以判斷。卻反於事後始洋洋灑灑地以數頁對該鑑定意
        見加以批評，全盤否定此公正第三者之鑑定意見。
      2.另「一般公路汽車煞車距離，行車速度對照表」、「汽車行駛距離及反應距
        離一覽表」，乃於六十二年時就已頒定，距今已有二十七年之久。現今科技
        之發達，煞車系統不斷改良，煞車零件之材質品質提升，各種系統之安全係
        數不斷提高，影響煞車安全距離甚大，該表早以不能適用於今日之道路交通
        事故處理上。被告引用錯誤證據資料所得之證據，根本不足採信。況被告稱
        「依數據資料及公式換算車速，被告顯已減速慢行」，更屬荒謬。鑑定意見
        認定「被告酒醉且行經閃光號誌路口未暫停讓幹道車先行」，根本未指被告
        超速，被告是否超速與本件待證事實無關。更何況，無論被告是否超速，其
        未「暫停讓幹道車先行」，即屬違規而有過失，洵不容疑。況被告於一審刑
        事庭中即自承其行經路口時即知視線遭旁邊鐵皮屋所遮擋，但其仍未暫停，
        通過路口時發現原告機車已在其正前方，被告甚至連轉向避讓之措施皆未採
        取，即撞上原告，其行車未注意車前狀況之過失，何其明顯，實不容藉詞卸
        責。
      3.錦和路所懸掛之黃色閃光號誌，及路口所劃六條一組之白色「減速標線」，
        依道路交通標誌標線號誌設置規則第二百十一條第一項第一款及第一百五十
        九條規定，分別「用以警告車輛駕駛人前方路況特殊，車輛應減速慢行」及
        「表示『警告』，車輛應減速接近，注意安全小心通過」，被告依路況應隨
        時注意車前狀況，先行減速或暫停，始能繼續行駛通過肇事路口。惟今卻仍
        於答辯續（二）狀中，引用過時錯誤的「汽車行駛距離及反應距離一覽表」
        ，狡言其可反應距離明顯不足，無法及早反應．．等語（卻又以時速三十公
        里計算反應距離及反應時間《被告答辯續二狀第六頁第三行起》辯稱其無過
        失，顯與其在被告答辯續二狀第四頁第一行所狡稱行經肇事路口時之時速必
        定不至於高於十三公里相矛盾）。甚而反指「若原告曾經輕輕剎車乙次，而
        使車速由三十五公里減至二十五公里，則當原告進入肇事路口時，被告早已
        通過路口，絕對不致於發生本件車禍」（被告答辯續二狀第八頁倒數第二行
        ）。如依被告所辯之邏輯，被告亦可反指「若原告曾經輕輕加速乙次，而使
        車速由三十五公里增至四十五公里，則當被告進入肇事路口時，原告早已通
        過路口，絕對不致於發生本件車禍」，被告所言全係子虛，實不足可採。
      4.原告陳瑞隆所受之傷害經  鈞院函詢台大醫院之結果，未來置換人工關節之
        機率約為九成，原告有裝置人工關節，而致增加生活上支出之必要，實不容
        疑。原告迄未裝置人工關節，係因考慮一旦裝置人工關節後，未來漫漫數十
        載人生歲月，皆需定期接受置換人工關節之手術。故原告目前以吃止痛藥，
        始勉力承擔受傷部位所受之苦痛，希望儘量延後置換手術之時間。而此費用
        屬將來必增加之生活上支出，原告既未先已從中央健保局處獲得賠償，自無
        所謂雙重獲利之問題，自亦無全民健康保險法第八十二條之適用，亦無雙重
        獲利之問題，原告自得請求置換人工關節所需之費用，而不應區分健保給付
        及自行負擔費用。
    (五)由於本件車禍之發生，原告陳瑞隆目前在莊敬高職附設汽車駕駛人訓練班之工
      作，僅能勉力支撐半日班，而無法擔任全日班之駕駛教學，甚至台大醫院之鑑
      定亦證明原告「受傷後未必仍可繼續從事此項工作」。汽車教練重要工作之一
      ，即為一再重複向學員教導、示範操作車輛之正確方式，車輛之操作首重手部
      及足部之運動，尤其右腳需反覆踩踏油門及煞車，其工作量不言可喻，絕非如
      被告所言，僅係被動輔助之工作。其勞動能力之減損情形亦正如台大醫院回覆
        鈞院函中所證「日後病人若從事粗重工作，在不置換關節之情形下，粗估其
      勞動能力減損四成至五成」，被告對此公正第三者回函尚亦仍加以爭執其可信
      度，純屬卸責之辯，不足可採。
  三、證據：提出交通事故當事人自行處理記錄表、薪資明細表、估價單、資格證明
      書、畢業證書、在職證明、扣繳憑單、訊問筆錄及裁定之影本各一份、診斷證
      明書之影本四紙、病歷資料之影本二份、診斷證明書一份為證。並聲請本院函
      請鑑定本件車禍肇事責任之歸屬、原告勞動能力減損比例。
乙、被告方面：
  一、聲明：
    (一)原告之訴駁回。
    (二)訴訟費用由原告負擔。
    (三)若受不利益判決，被告願供擔保免為假執行。
  二、陳述：
    (一)被告於八十八年二月二十八日當天下午二時三十分左右，自東園街一一六號門
      口出發，迄至肇事地點之錦和路及建六路交岔路口止，耗時四十分鐘（二時三
      十分至三時十分止），自台北市○○街一一六號門口起，沿東園街，經萬大路
      ，上華中橋，下景平路，轉中山路，過建一路，進錦和路，至建六路路口，其
      路程共計四．三公里；途中經過之紅綠燈路口，係東園街四個，萬大路一個，
      華中橋上一個，景平路二個，中山路四個，建一路一個，合計十三個紅綠燈。
      設被告案發當天一路上每一路口皆遇紅燈（機率為１／２，約八一九二分之一
      ，紅綠燈若經連線，其全部遇紅燈之機率更低），其行車總時間扣除紅燈停車
      時間，即係被告實際行車時間（車子移動中之時間）。承此，設每一個紅綠燈
      歷時一分鐘，其紅燈停車時間共計十三分鐘，則被告實際行車時間總計為二十
      七分鐘，其行車距離為四．三公里，換算其行車時速為九．五五公里。縱設每
      一個紅綠燈歷時一．五分鐘，其紅燈停車時間共計十九．五分鐘，則被告實際
      行車時間總計為二十．五分鐘，其行車距離為四．三公里，換算其行車時速為
      十二．五八公里。顯見，被告當天行車速度絕對低於自承之每小時三十公里。
      縱使假設前提變更為「並非每個紅綠燈皆停」，因距離乃固定不變之情形下，
      被告行車時間只會更長，故換算後的事速更慢，反而對被告更有利，由此足見
      被告當天一路上既以不超過十三公里之時速行進，則行至肇事路口時，因錦和
      路係僅寬四公尺之狹路，又適逢轉彎處，按諸一般常情，其行車速度只會更慢
      ，不會更快，益見被告行經肇事路口時之車速必定不至於高於十三公里，其顯
      已減速慢行，已至臻明確，其就事故之發生並無過失。且肇事路口係無行車管
      制號誌，且未劃分幹支道之交岔路口無疑，此亦為鈞院八十八年交易字第四○
      六號刑事判決所是認。台灣省台北縣區車輛行車事故鑑定委員會鑑定意見書竟
      以支幹道據為表示意見，自不足採。
    (二)被告所駕駛福特新天王星車寬一．六六公尺，行進於四公尺長之錦和路上時，
      分占車道○．八三公尺（由中心線向外各○．八三公尺），車長四．八○公尺
      ，車前保險桿前緣至駕駛人眼睛間直線之投影距離為二．一公尺，而案發時被
      告所在之錦和路路寬為四．○公尺，路口左側轉角處遭私設鐵皮屋完全遮斷。
      承此，倘被告駕車行駛於錦和路，於將進入路口之瞬間（即車前保險桿前緣切
      齊於建六路道路基線時），其所可能觀測、注意及於建六路路況之範圍為左側
      約二．四一公尺（D=0.83x(4+2.1)          /2.1），右側約八．二二公尺（
      D=(2+0.83)x(4+2.1)/2.1）（即分別代表被告左右視線與原告行進方向線之左
      右交點至道路中心點之距離，附圖一參照）。被告自道路基線行進至肇事點（
      約為肇事路口中心點位置），其行進距離約為四公尺，而被告行車時速以三十
      公里計，其每秒之行進距離為八．三三公尺，則行至肇事點之時間僅○．四八
      秒，然按依交通部訂頒之「汽車行駛距離及反應距離一覽表」，其所須反應距
      離則為六．二四公尺，且同表備註明載「駕駛人之一般平均反應力為四分之三
      秒（○．七五秒）」，適證肇事路口因有鐵皮屋遮斷視線，不僅致被告之可反
      應距離明顯不足，其可反應之時間甚且少於最基本的一般平均反應時間，是被
      告縱應注意亦難注意，更遑論被告有何不注意之處。再者，因原告機車在被告
      以時速三十公里速度行駛四公尺之時間內，以時速三十五公里可行駛四．六六
      公尺，故當時原告所在位置為接近建六路路口基線約二．六六公尺（距離肇事
      點約為四．六六公尺），此時被告仍無法發現、注意及於原告機車。顯證被告
      確實因鐵皮屋遮斷視線而無法及早反應，終將無法避免事故之發生。職是，本
      件被告應無「能注意，未注意」之過失情形，彰彰甚明。原刑事判決未察查當
      時實際狀況而認定被告應負過失責任，顯有未洽，鈞院依職權逕予重新認定，
      俾符法旨。
    (三)縱認被告於本件車禍確有過失，惟原告請求之項目暨其金額亦與法有違，茲述
      如后：
      1.原告陳瑞隆部分：
      (1)裝置人工關節費用：
        依最高法院八十九年度台上第六一五號民事判決意旨，全民健康保險法實施
        後，因交通事故而由全民健康保險提供醫療給付者，被害人就該部分已無損
        害可言，不得向加害人重複請求，故有關人工關節費用，既由全民健康保險
        局給付，則在此範圍內（即超出自付額二萬元部分），原告根本無請求權，
        應予駁回。又該人工關節之自付額二萬元縱認原告得為請求，惟亦屬未來之
        請求，除不得如原告聲明加計法定利息外，更應扣除提前給付之法定利息。
      人工關節費用屬醫療費用之一部，原告於和解前既已知悉其損害，則於和解
        時應已評估未來可能之醫療費用支出，其仍願就醫療費用達成和解，即不得
        再就醫療費用向被告請求。況依原告所陳，原告係因未置換人工關節始有勞
        動力四至五成之減損，則在原告請求四至五成勞動力減損之情況下，不應有
        置換人工關節之損失始是。
      (2)減少勞動能力：
        被告否認原告陳瑞隆自八十八年二月二十八日至八十八年九月有休養半年無
        法工作之事實，原告應提出僱主之證明或八十七年度、八十八年度之扣繳憑
        單以實其說，否則應駁回原告此部分之請求。另一般汽車教練廠本就受招生
        人數、季節、天候等因素而有不同，況汽車教練係以學生為客源，淡旺季生
        意相差甚多，被告否認原告陳瑞隆一月份即學生放寒假之旺季薪水為原告陳
        瑞隆之全年平均薪資，而九月份學生開學後恰為淡季，故被告亦否認原告之
        薪水係因傷只能工作半天所致，原告應提出八十七年度全年之薪資所得或勞
        健保投保薪資以實其說，否則亦應駁回原告此部分之請求。又汽車駕駛訓練
        場之教練，恆處於被動、輔助之地位而坐於駕駛座側，油門、剎車等駕控動
        作則仍由駕駛人自行為之，縱使教練偶因事出緊急而輔助剎車，亦多以左腳
        代之。顯見原告陳瑞隆之勞動性質並不以負重、劇烈運動為必要。又勞工保
        險條例第五十三條及第五十四條規定，被保險人不論因普通（職業）傷害或
        罹患普通（職業）疾病，經治療終止後，如身體遺存障害，適合殘廢給付標
        準表規定之項目，並經保險人自設或特約醫院診斷為永久殘廢者，得按其平
        均月投保薪資，依同表規定之殘廢等級及給付標準（增加百分之五十），一
        次請領殘廢補助費。另按勞工保險條例施行細則第七十七條規定，「本條例
        第五十三條第一項及第五十四條條一項所稱治療終止，指被保險人罹患之傷
        病，經治療後，症狀固定，再行治療仍不能期待其治療效果之狀態。」第七
        十八條則規定「依本條例第五十三條及第五十四條規定，請領殘廢給付者，
        以全民健康保險特約醫院或診所診斷為永久殘廢或永不能復原之當日為本條
        例第三十條所定得請領之日。」顯見，其給付要件除須當事人經治療終止
        後身體遺存障害，適合殘廢給付標準表規定之項目經保險人自設或特約醫院
        診斷為永久殘廢或永不能復原者始可外，且須按其平均月投保薪資為給付計
        算之標準，始為適法。然查，依國立台灣大學醫學院附設醫院函覆，原告陳
        瑞隆自八十八年十二月十日就診後，應再回院門診追蹤，惟其並未繼續就診
        ，顯見其治療並未終止。抑且，其身體是否已痊癒或確實遺存障害，而適合
        殘廢給付標準表規之項目？亦未經專業評估。其是否確實構成永久殘廢或永
        不能復原？亦未見提出具公信之殘廢診斷書，以實其說，其舉証責任顯有未
        盡之處。縱設原告陳瑞隆自八十八年十二月十日最後一次就診後，迄今其情
        況確未改善（事實上係有改善，原告於事故發生後半年即可工作，此或為原
        告不再就診之真實原因），惟依國立台灣大學附設醫院函覆所載，在置換關
        節之情況下，不論從事粗重抑輕鬆之工作，其勞動力亦僅減損一至二成。原
        告一方面請求換置關節之費用，一方面又謂其因未置換關節而有勞動力減損
        五成之損失，實自陷矛盾，而有誇大損害之嫌。
      (3)機車修理費用二萬零六百元。
      (4)精神上損害：
        本件原告陳瑞隆於案發後即受入院治療，期間有看護悉心照料，較諸一般病
        患所能得到之照顧有過之而無不及，案發後隨即恢復工作並與被告達成和解
        ，立即領取三十五萬元現金，其生活應無困頓之虞。反觀被告僅國中肆業，
        因無專業技能，僅能以水電零工糊口，復需扶養二名幼子，生活僅勉強渡日
        。且於事故發生後隨即召請救護車救治原告並自動向警員自首，未曾推卸責
        任，並將積攢數年之儲蓄全數持與原告和解，則原告再請求上百萬元之精神
        上損害賠償，無寧過高。
      2.原告卿列英部分：
      (1)減少勞動能力：
        原告卿列英於事發當日所受傷害，依天祥醫院診斷證明書所載，係「右下肢
        脛骨、腓骨遠端骨折」。惟原告卿列英於起訴狀卻主張「右足踝關節」無法
        彎曲負重之損害，二者並不相同，被告否認原告卿列英主張之損害與被告之
        行為有任何之因果關係，原告卿列英應負舉證責任。退萬步言，縱原告卿列
        英證明其所受踝關節之損害係因被告之行為所致，被告亦否認原告卿列英因
        而受有勞動能力百分之五三．八三之減損。蓋原告卿列英在家照顧幼兒、分
        擔家務之勞動方式，更非以負重、劇烈運動為必要，原告徒以「一下肢三大
        關節中，有一大關節完全喪失機能」，即欲仿效比照減少勞動能力比率表，
        憑以計算每年之勞動能力損失，即非屬客觀，而無足酌採。原告卿列英就此
        應提出相關證明文件加以證明。
      (2)精神上損害：
        原告卿列英於案發後即受入院治療，期間更請看護悉心照料原告及其子女，
        較諸一般病患所能得到之照顧有過之而無不及，案發後除醫療單據外，並未
        見其提出如其所宣稱之腳踝不能彎曲，雙腳不能站立之醫師證明，或不能工
        作、工作能力減損至百分之五十三．八三之證明，其有無任何如其所宣稱之
        肉體上之痛苦已有可疑。參以其使用人與有過失，暨已與被告達成和解，領
        取三十五萬現金等情，原告卿列英請求一百萬之精神損害實屬過高，敬請
        鈞院就兩造之身分、地位、經濟能力及原告所受痛苦之程度等一切情狀予以
        審酌。
    (四)另按「汽車行駛時，駕駛人應隨時注意車前狀況，並採取必要之安全措施」、
      「機器腳踏車在未劃分快慢車道之道路應靠右行駛」、「行經……無號誌之交
      岔路口……，均應減速慢行，作隨時停車之準備。」、「機器腳踏車在駕駛人
      後設有固定座位者，得附載一人。」道路交通安全規則第九十四條第三項、第
      九十九條第一項第一款、第九十三條第一項第四款、第八十八條第三款分別訂
      有明文，原告未遵守前開規定，已有未洽。尤其，當機車超載時（原告附載三
      人，連同自己共計四人），不僅其整體重心位置變高，且將不當增加剎車距離
      及時間，且當有緊急情況時，因同乘者出於避禍之自然本能反應，將不自主的
      想要操作機車龍頭、扭動身體、拉扯碰撞駕駛人雙手等等，率皆影響駕駛人之
      注意力、反應力，此殆為本件車禍之肇事主因無疑，台灣省台北縣區車輛行車
      事故鑑定委員會鑑定意見書竟未置一詞，顯亦失諸偏頗，委無足採。且查，當
      原告以時速三十五公里行近建六路道路基線約二．六六公尺時，其距肇事點為
      四．六六公尺，其可發現、注意所及錦和路來車之範圍距肇事點之距離為七．
      三二公尺（D=4x(4.66+0.83)/3=7.32），可見自錦和路路口道路基線起至後方
      三．三二公尺處皆在原告注意力及反應力所及範圍內（附圖一棕色部分，此時
      被告縱已到達路口道路基線仍無法發現原告機車）。另查，當原告接近至建六
      路道路基線約五．二八公尺處時（肇事時間前○．二三秒時），距肇事點為七
      ．二八公尺，其注意力、反應力所及錦和路上來車之範圍距肇事點之距離為六
      ．一四公尺（D=4x(7.28+0.83) /  5.28=6.14），可見自錦和路路口道路基線
      起至後方二．一四公尺處皆在原告注意力、反應力所及範圍內。而被告當時位
      置距錦和路道路基線僅一．九四公尺（尚無法發現原告機車，其不能注意，已
      如前述）。顯見原告既已發現、注意被告來車（○．六五公尺長之車頭部分）
      ，且係在其七．二八公尺之有效反應距離內，其竟未減速慢行，隨時作停車之
      準備，亦未隨時注意車前狀況，並採取必要之安全措施，其能注意而未注意，
      顯然涉有過失，要無疑義。況查被告每秒之行進距離為八．三三公尺，自原告
      發現被告來車時至被告完全通過建六路右側車道耗時約一．二六秒，若原告曾
      經輕輕剎車乙次，而使車速由三十五公里減至時速二十五公里，則當原告進入
      肇事路口時，被告早已通過路口，絕對不致於發生本件車禍，原告亦不致於發
      生損害，顯證原告陳瑞隆就損害之發生與有過失。原告卿列英雖非實際駕駛人
      而坐於後座，設因他人過失而生傷損者，因其乃藉駕駛人載送而擴大其活動範
      圍，是該駕駛人即係民法第二百十七條第三項之「使用人」。是依民法第二百
      十七條第三項規定「前二項之規定，於被害人之代理人或使用人與有過失者，
      準用之。」則被害人卿列英之使用人既與有過失，業如前述，即應準用民法第
      二百十七條第一、二項規定，適用過失相抵之法則，據以減輕或免除行為人之
      損害賠償責任。
  三、證據：提出招生簡章之影本一份為證。
丙、本院依職權調閱本院八十八年交易字第四○六號過失傷害刑事卷宗全部（含臺灣
    板橋地方法院檢察署八十八年度偵字第九六六五號偵查卷宗）、函調原告陳瑞隆
    之薪資支領明細、原告八十七年及八十八年度之所得稅申報資料及財產明細表。
    理    由
甲、程序上理由
    原告於起訴狀繕本送達後，追加依民法第一百九十六條之規定，請求被告賠償機
    車受損之損害，被告無異議而為言詞辯論，核與民事訴訟法第二百五十五條第二
    項、第一項第一款之規定尚無不合，合先敘明。
乙、得心證之理由
一、原告主張被告前於八十八年二月二十八日下午三時許，酒後駕駛車號ＧＶ─三四
    二九之小客車，沿台北縣中和市○○路由南往北行經建六路口時，撞及原告陳瑞
    隆所騎乘車號ＧＨＩ─五０三號，正沿建六路自西向東行進之機車，致原告陳瑞
    隆受到右髖關節脫臼性骨折之傷害，於當日送中和龍佑醫院手術，治療至同年三
    月十九日始出院；另亦致同乘機車之原告卿列英受到右大肢脛骨及腓骨骨折之傷
    害，亦於當日入院治療，於同年三月五日開刀，傷處骨頭暫以鋼釘及鋼條固定，
    迄同月十九日始出院。原告陳瑞隆傷處骨頭業已壞死，須作人工關節，原告卿列
    英除將來仍須再開刀取出鋼釘鋼條外，其右足踝關節已無法彎曲負重，不能久站
    ，亦無法如正常人一般行走，爰依民法第一百八十四條第一項前段、第一百九十
    三條第一項，第一百九十五條第一項前段，及第一百九十六條之規定，請求被告
    賠償原告陳瑞隆薪資損失、裝置人工關節費用、減少勞動能力、非財產上損害賠
    償、機車修復費用計八百五十二萬八千二百六十元，原告卿列英減少勞動能力、
    非財產上損害賠計總計為二百七十七萬八千二百十四元等語。
二、被告則以其行經肇事路口已減速慢行，且被告自道路基線行進至肇事點其行進距
    離約為四公尺，而被告行車時速以三十公里計，其每秒之行進距離為八．三三公
    尺，則行至肇事點之時間僅○．四八秒，然按依交通部訂頒之「汽車行駛距離及
    反應距離一覽表」，其所須反應距離則為六．二四公尺，且同表備註明載「駕駛
    人之一般平均反應力為四分之三秒（○．七五秒）」，適證肇事路口因有鐵皮屋
    遮斷視線，不僅致被告之可反應距離明顯不足，其可反應之時間甚且少於最基本
    的一般平均反應時間，是被告縱應注意亦難注意，更遑論被告無何不注意之處，
    被告就事故之發生並無過失。縱認被告於本件車禍確有過失，惟原告請求之項目
    暨其金額亦與法有違。另原告陳瑞隆駕車超載，不僅其整體重心位置變高，且將
    不當增加剎車距離及時間，殆為本件車禍之肇事主因無疑，且原告既已發現、注
    意被告來車，在有效反應距離內，竟未減速慢行，隨時作停車之準備，亦未隨時
    注意車前狀況，並採取必要之安全措施，其能注意而未注意，顯然涉有過失。原
    告卿列英既乘於後座，自應承擔原告陳瑞隆之過失等語，資為抗辯。
三、查原告主張被告前於八十八年二月二十八日下午三時許，酒後駕駛車牌號碼ＧＶ
    ─三四二九之小客車，沿台北縣中和市○○路由南往北行經建六路口時，撞及原
    告陳瑞隆所騎乘車號ＧＨＩ─五０三號，後坐搭載原告卿列英，正沿建六路自西
    向東行進之機車，致原告陳瑞隆受到右髖關節脫臼性骨折之傷害，原告卿列英受
    到右大肢脛骨及腓骨骨折之傷害，原告陳瑞隆之機車並因而毀損之事實，業據提
    出交通事故當事人自行處理記錄表及估價單之影本各一份、診斷證明書、病歷資
    料之影本各二份為證，並為被告所不爭。被告因本件車禍涉犯過失傷害罪嫌，經
    本院判處有期徒刑三月確定，亦經本院依職權調閱本院八十八年交易字第四○六
    號過失傷害刑事卷宗全部查證無訛，堪信為真實。
四、被告雖抗辯其於本件車禍之發生，並無過失等語，惟查，
    1.本件車禍發生之錦和路及建六路口，懸掛有黃色閃光號誌，錦和路口並劃有六
      條一組之白色「減速標線」乙節，有照片十幀附於本院八十八年交易字第四○
      六號過失傷害刑事卷宗內可憑，依道路交通標誌標線號誌設置規則規則第二百
      十一條第一項第一款及第一百五十九條之規定，「用以警告車輛駕駛人前方路
      況特殊，車輛應減速慢行」及「表示『警告』，車輛應減速接近，注意安全，
      小心通過」，參以被告於上開刑事案件審理中自承其意識清楚，所駕車輛機件
      正常，就本件車禍發生之經過更供稱：「撞擊前我並沒有轉向避讓，：：（肇
      事前有否暫停？）沒有，：：因旁邊鐵皮屋遮視線，轉過去就撞到了」、「我
      通過路口時就看到車子在我正前方。我當時還未左轉，也未過中心線」、「我
      只有減速，沒有暫停」、「我認為我有過失，我沒注意到他的車子，應該是對
      方先出路口我才撞到」等語（見上開刑事卷宗八十八年九月二十九日、同年十
      月十一日、同年十月十八日訊問筆錄），足見被告駕車欲左轉，疏未注意車前
      狀況，復未暫停讓先進入交岔路口之原告陳瑞隆之直行車先行，為本件車禍之
      發生原因。
    2.被告雖抗辯其行經肇事路口時，已有減速慢行，應無過失等語，惟被告駕車行
      經上開肇事路口，於察覺行車視線受路旁鐵皮屋遮蔽影響，尤應注意遵守上開
      道路交通安全規則第八十八條第二款之規定暫停確定無直行車輛通過，即貿然
      轉彎行駛，以致肇事，則縱其抗辯業已減速通行屬實，亦無礙於本件車禍之發
      生為有過失之認定。
    3.被告另抗辯自道路基線行進至肇事地點（約為肇事路口中心點位置）之行進距
      離約為四公尺，而其行車時速以三十公里計，每秒之行進距離為八．三三公尺
      ，則行至肇事點之時間僅○．四八秒，該路口因有鐵皮屋遮斷視線，不僅致其
      可反應距離明顯不足，可反應之時間甚且少於交通部訂頒之「汽車行駛距離及
      反應距離一覽表」備註明載「駕駛人之一般平均反應力為四分之三秒（○．七
      五秒）」之一般平均反應時間，是其縱應注意亦無法注意等語。惟依交通部訂
      頒之「汽車行駛距離及反應距離一覽表」，時速二十公里者反應距離為四點一
      六公尺，時速三十公里者反應距離六點二四公尺，時速四十公里者反應距離八
      點三二公尺等情，時速愈高者，所需反應距離顯愈長，則被告上開抗辯縱屬真
      實，其反應時間不足，亦係因其行經上開肇事路口，未注意暫停，確定無直行
      車輛通過，即貿然以三十公里之時速轉彎行駛所致，並非有何猝不及防之事由
      ，其上開抗辯，不足採取。
    4.又被告雖有酒後駕車情事，惟未至心神喪失、精神耗弱或不能安全駕駛之程度
      ，為本院八十八年交易字第四○六號過失傷害刑事確定判決所明白審認，參以
      證人即到場處理警員許益團於上開刑事案件中亦到庭證稱伊原不知肇事者何人
      ，被告於伊到場時主動承認撞人，當時被告不用人扶，身上有酒味，但能平穩
      站立、言語清楚，知道肇事，不像酒醉等語，則被告酒後駕車既未達不能安全
      駕駛車輛之程度，應僅屬違反交通管理法令之行為，尚難執為過失行為之認定
      。另按標誌標線、號誌之設置，由主管機關依其管轄辦理之；「停車再開」標
      誌（八角形、紅底白字）告示車輛駕駛人必須停車觀察，認為安全時，方得再
      開，設於安全停車視距不足之交岔道路次要道路口，相交道路交通流量相當者
      ，其中任一道路行車速限在每小時六○公里以上，平均日最大八小時進入交岔
      路口之交通量總和達四○○○輛以上，或一年內有五次以上交通事故紀錄者，
      該路口各行車方向均應設置本標誌；「讓路」標誌（倒三角形，白底、紅邊、
      黑色「讓」字），用以告示車輛駕駛人必須慢行或停車，觀察幹道行車狀況，
      讓幹道車優先通行後認為安全時，方得續行，設於視線良好交岔道路次要道路
      口或其他必要地點；「讓路線」（白色倒三角形標線），用以警告車輛駕駛人
      前有幹道應減速慢行，或停車讓幹道車先行，視需要設於支道路口，或讓路標
      誌將近之處；「特種閃光紅燈」號誌表示停車再開，車輛應減速接近，先停止
      於交岔路口前，讓幹道車優先通行後認為安全時，方得續行，道路交通標誌標
      線號誌設置規則第四條、第五十八條第一、二項、第五十九條第一項、第一百
      七十二條第一項、第二百十一條第一項分別定有明文，是以幹、支道係由主管
      機關依交通流量劃設如前述之標誌、標線或燈號區○○○○街、路、巷、弄之
      名稱、路幅之寬窄、單或雙向通行均無涉，到場處理警員許益團以建六路係雙
      車道，錦和路為單行道，於道路交通事故現場圖記載其分別為幹、支道，容有
      誤會。又肇事之錦和路及建六路無前揭標誌、標線及行車管制號誌等情，為兩
      造所不爭，並有照片十幀附刑事卷內可憑，而照片中錦和路及建六路口各所懸
      掛之黃色閃光號誌及錦和路口所劃六條一組之白色「減速標線」，依同規則第
      二百十一條第一項第二款及第一百五十九條規定，僅分別「用以警告車輛駕駛
      人前方路況特殊，車輛應減速慢行」及「表示『警告』，車輛應減速接近，注
      意安全，小心通過」，無區○○○○道之意，即係無（行車管制）號誌，且未
      劃分幹支道之交岔路口，有如前述，則原告主張及臺灣省臺北縣區車輛行車事
      故鑑定委員會鑑定、臺灣省車輛行車事故覆議鑑定委員會覆議結果認被告於本
      件車禍之發生，有酒後駕車，支線道車輛未讓幹線道車輛先行之過失，均不足
      採取。
    5.又本件車禍發生之際，原告陳瑞隆係駕駛車牌號碼ＧＨＩ─五０三號重型機車
      ，後座附載原告卿列英，中間另搭載其女陳姿惠，其姪鄭怡霖則站立於駕駛座
      前踏板之事實，為原告所不爭，則原告陳瑞隆駕車超載固有違反道路交通安全
      規則第八十八條第二款之規定，但原告陳瑞隆駕車正常行駛，其被撞非因於原
      告卿列英外，另超載二名兒童所致，且本件車禍之發生，係因被告駕車欲左轉
      ，疏未注意車前狀況，復未暫停讓先進入交岔路口之原告陳瑞隆之直行車先行
      以致肇事，業經認定如前，並非原告因超載而視線不良、煞車不及或無法正常
      順利操控機車所致，則當時縱使原告陳瑞隆無超載之行為仍不足以防止車禍之
      發生，其超載與本件車禍之發生顯無任何因果關係，本院八十八年度交易字第
      四０六號刑事確定判決、台灣省台北縣區車輛行車車故鑑定委員會及台灣省車
      輛行車事故覆議鑑定委員會鑑定結果，亦均同此認定。被告抗辯原告陳瑞隆於
      本件車禍之發生與有過失，委難採取。
    綜上，被告駕車行經上開肇事路口欲左轉，疏未注意車前狀況，復未暫停讓先進
    入交岔路口之原告陳瑞隆之直行車先行，為本件車禍之發生原因。被告抗辯其無
    過失，並原告陳瑞隆與有過失，洵不足採取。
五、按因故意或過失，不法侵害他人之權利者，負損害賠償責任；不法侵害他人之身
    體或健康者，對於被害人因此喪失或減少勞動能力，或增加生活上之需要時，應
    負損害賠償責任；又不法侵害他人之身體健康者．．．，被害人雖非財產上之損
    害，亦得請求賠償相當之金額。又不法損害他人之物者，應向被害人賠償其物因
    毀損所減少之價額，民法第一百八十四條第一項前段、第一百九十三條第一項、
    第一百九十五條第一項前段、第一百九十六條分別定有明文。被告駕車自應注意
    遵守上開道路交通安全規則第八十八條第二款之規定，而當時係晴天之下午，該
    路段視距良好，為乾燥、平坦、無缺陷、無障礙之柏油路面，有道路交通事故現
    場圖及照片附於上開刑事案件中可佐，被告自承其意識清楚，所駕車輛機件正常
    ，即無不能注意之情事，竟疏於注意原告陳瑞隆之機車自其左前方駛來，亦未暫
    停，仍貿然前駛肇事，就本件事故之發生即有過失，且其行為與原告陳瑞隆、卿
    列英被撞受傷、並原告陳瑞隆機車受損間，復有相當之因果關係，從而原告依民
    法上開規定，請求被告為損害賠償，自屬有據。茲就原告之請求，一一審酌如下
    ：
    (一)原告陳瑞隆部分：
    1.薪資損失部分：
    (1)被告雖否認原告陳瑞隆自八十八年二月二十八日本件車禍發生之日起有休養半
      年之事實，惟查，原告陳瑞隆原任職私立莊敬高職附設汽車駕駛人訓練班駕駛
      教師，於本件車禍發生後之八十八年二月底留職停薪，迄同年八月三十日復職
      乙節，業據原告陳瑞隆提出在職證明之影本一份為證，並經本院向該訓練班函
      查屬實，有該訓練班八十九年十月九日函一份在卷可憑。經本院再向財政部台
      灣省北區國稅局中和稽徵所函查原告陳瑞隆八十八年度之所得稅申報資料，原
      告陳瑞隆於八十八年間雖無申報記錄，但依該所檢附之八十八年綜和所得稅各
      類所得資料查詢單，原告陳瑞隆於八十八年度僅有具領台北縣私立莊敬高級工
      業家事職業學校之薪資所得十四萬一千一百二十元，此外，無其他所得資料，
      參以原告陳瑞隆於八十八年二月二十八日因車禍入院龍佑醫院治療，於同年三
      月十九日出院，同年三月二十九日至四月二十六日間五次至該院門診，同年五
      月十日、五月十七日、六月三日、六月十四日、六月二十二日、六月三十日、
      七月五日、七月十六日等均有門診領藥紀錄之事實，亦經本院依職權向龍佑醫
      院函調原告陳瑞隆之就診病歷查證無訛，則原告陳瑞隆主張其因本件車禍受傷
      ，經休養半年，迄八十八年八月三十日始再復職，應非子虛。被告空言否認，
      不足採取。
    (2)又原告陳瑞隆自八十七年十二月一日起至私立莊敬高職附設汽車駕駛人訓練班
      任職，其八十八年一月份之薪資為四萬八千三百五十元，八十八年九月復職後
      ，因無法擔任全日班之駕駛教學，改為半日班，故薪資所得僅為二萬三千餘元
      至三萬一千餘元不等乙節，亦經本院向該訓練班函查屬實，有上開在職證明之
      影本一份及該訓練班八十九年十月九日函一紙在卷可證。再經本院向財政部台
      灣省北區國稅局中和稽徵所函查原告陳瑞隆八十七年度綜和所得稅申報資料，
      原告陳瑞隆該年度之薪資所得為六十萬元，亦有該所九十年三月二十一日北區
      國稅中和徵第九０一一０二九四號函附結算申報書、綜和所得稅各類所得資料
      查詢單在卷可稽，則原告主張其於休養期間受有每月減少薪資四萬八千三百五
      十元收入之損害，應堪採信。被告抗辯原告陳瑞隆八十八年一月及九月具領之
      薪資有別，係因訓練班業務淡、旺季所致，但並未舉證以為證明，洵難採信。
    (3)又本件事故發生後，原告陳瑞隆旋即辦理留職停薪，迄八十八年八月三十日始
      辦理復職，並自同年九月一日起具領薪資，嗣雖因傷害未癒僅能工作半日，薪
      資較正當工作月薪減少，惟此究屬因傷勞動能力減損之損害，不得列屬因受傷
      無法工作之薪資損失。從而，原告陳瑞隆得請求之薪資損失，自八十八年三月
      一日起至同年八月底止應為六個月，每月以四萬八千三百五十元計算，計為二
      十九萬零一百元。又原告陳瑞隆此部分之請求均係已發生之損害，自無扣除中
      間利息之問題，併予敘明。
    2.裝置人工關節費用部分：
    (1)被告雖抗辯人工關節裝置費用係屬醫療費用，應為本院八十八年度交重附民字
      第九號和解筆錄效力所及，原告陳瑞隆已不得再為請求等語。惟原告於上開附
      帶民事訴訟程序中，係就醫藥費用、住院費用及看護費用與被告以三十五萬元
      達成和解，原告固拋棄該三部分費用之其餘請求，惟原告陳瑞隆於起訴狀中係
      將裝置人工關節費用明列於勞動能力減損項下，於該和解筆錄作成前之八十八
      年十一月十一日更當庭提出擴張聲明書狀，將裝置人工關節費用獨立列項請求
      ，該和解筆錄復明載原告拋棄者為關於醫藥費用、住院費用及看護費用部分之
      其餘請求，顯不包括該人工關節裝置費用甚明。被告上開抗辯，容有誤會。
    (2)按不法侵害他人之身體或健康者，對於被害人因此喪失勞動能力或曾加生活上
      之需要時，應負賠償責任，自應包括因勞動能力之喪失或減少，而喪失將來一
      部或全部之收入，及將來維持傷害後身體及健康上之必需支出在內，最高法院
      二十二年上字第三五三號著有判例可資參照。查依卷附中和龍佑醫院八十八年
      十一月八日診斷書所載，原告陳瑞隆為「右髖關節脫臼性骨折行閉鎖性復位術
      ，術後合併肢骨頸缺血性壞死。醫囑須門診追蹤檢查及日常避免粗重工作，如
      病情惡化，須行全髖關節置換術（人工髖關節約十年須再更換）」，原告陳瑞
      隆曾於八十八年十一月九日在台大醫院接受核磁共震檢查，其診斷為右髖關節
      脫臼併股骨頭骨折（術後），未來須置換人工關節之機率為九成，亦有台大醫
      院八十九年七月十三日（八九）校附醫秘字第一四六四八號函在卷可憑，可知
      原告陳瑞隆確有換置人工關節之必要，依上開判例意旨，該費用即屬維持原告
      陳瑞隆傷害後身體及健康上之必需支出。至原告陳瑞隆雖迄未更換，惟依卷附
      台大醫院八十九年七月十三日（八九）校附醫秘字第一四六四八號函所示，原
      告陳瑞隆「在不置換關節之情形下，若從事粗重工作，粗估其勞動能力減損約
      四成至五成，若置換關節，則減損約一至二成，若係從事輕鬆之工作，則不置
      換關節時，其勞動能力減損約二至三成，置換關節時，則減損約一至二成」，
      則該人工關節之置換，顯可回復原告陳瑞隆之勞動能力，應認於本件車禍發生
      時即有置換之必要，則其於本訴訟中預為請求，於法並無不合。又原告陳瑞隆
      於置換關節後，無論從事粗重或輕鬆之工作，勞動能力均有減損，有如前述，
      則原告陳瑞隆於請求勞動能力減少之損害外，另請求更換人工關節之費用，於
      法並無不合，被告抗辯原告陳瑞隆既請求勞動能力減少之損害賠償外，自不得
      再請求更換人工關節之費用，亦有誤會，不足採取。
    (3)又被保險人與中央健康保險局間所訂立之全民健康保險，雖係以被保險人身體
      之完整不受侵害為其保護內容而屬於人身保險，惟究其目的僅係在補償被保險
      人因治療疾病所產生之費用。故被保險人因汽車交通事故，經全民健康保險提
      供醫療給付者，全民健康保險之保險人自得向強制汽車責任保險之保險人代位
      請求該項給付。而依強制汽車責任保險法第三十條規定，於該範圍內，加害人
      或強制汽車責任保險之被保險人之損害賠償責任即因而減免，全民健康保險被
      保險人對於加害人之損害賠償請求權亦因而消滅（最高法院著有八十八年度台
      上字第三五三號判決即採斯旨）。而更換人工關節所需費用為十三萬元，扣除
      健保給付部分後，病人須自行負擔之費用約在二萬元以下，亦經台大醫院於上
      開八十九年七月十三日（八九）校附醫秘字第一四六四八號覆函中敘明。則原
      告陳瑞隆就更換人工關節之費用，超過自負額二萬元以上得由健保給付部分，
      自不得向被告請求給付。其主張伊既尚未從中央健保局處獲得賠償，自無全民
      健康保險法第八十二條之適用，亦無雙重獲利之問題，得請求置換人工關節所
      需之費用，自不應區分健保給付及自行負擔費用云云，不足採取。另人工關節
      之平均十年須作更換，亦有上開中和龍佑醫院八十八年十一月八日診斷書、台
      大醫院八十九年七月十三日函在卷可憑。原告陳瑞隆係五十九年七月二十一日
      生，受傷時為二十八歲，依其提出之台灣省簡易生命表計算，尚可生存四五點
      六五之平均餘命，以人工關節平均使用限十年計算，其須更換四次人工關節，
      每次依台大醫院上開函覆自行負擔部分二萬元計算，總計十萬元計算，（
      20,000 X 5=100,000），依年別單利率百分之五複式霍夫曼係數表計算扣除中
      間利息，亦為三萬八千九百九十二元（計算式：20000  +（20,000 X0.689655
      ）+（20000  X  0.512821) +(20000  X 0.408163）+（20000  X 0.338983）
      =38992，元以下四捨五入）。原告陳瑞隆主張每次裝置人工關節費用應以二十
      五萬元計算，惟並未舉證以為證明，即難採信。
    3.勞動能力減少之損害部分：查原告陳瑞隆因本件車禍右髖關節脫臼性骨折行閉
      鎖性復位術，術後合併肢骨頸缺血性壞死。於八十八年十一月九日在台大醫院
      接受核磁共震檢查，其診斷為右髖關節脫臼併股骨頭骨折（術後），未來須置
      換人工關節之機率為九成，原告陳瑞隆並據以請求裝置人工關節費用之損害，
      且經本院核准如前項所述，而其置換人工關節後，若從事粗重工作，勞動能力
      減損約一至二成，若係從事輕鬆之工作，則減損約一至二成，亦有上開台大醫
      院八十九年七月十三日（八九）校附醫秘字第一四六四八號函在卷可憑。又原
      告陳瑞隆於車禍前係從事汽車駕駛教師，其於八十八年八月三十日復職後，亦
      係擔任汽車駕駛教師，有如前述，係屬輕鬆之工作，減少勞動能力以百分之二
      十計算，原告陳瑞隆主張應以勞工保險條例第五十三條附表勞工保險殘廢給付
      標準表所示「一下肢三大關節中，有一大關節喪失機能者」，為第九級殘廢，
      參酌各殘廢等級喪失或減少勞動能力比率表，該級殘廢減少勞動能力百分之五
      三點八三計算，惟並未舉證證明其依據，不足採取。而原告陳瑞隆於車禍發生
      前，雖係擔任汽車駕駛教練，但受傷後未必仍可繼續從事此項工作乙節，亦有
      上開台大醫院八十九年七月十三日（八九）校附醫秘字第一四六四八號函可憑
      。況身體或健康受侵害，而減少勞動能力者，其減少及殘存勞動能力之價值，
      不能以現有之收入為準，蓋現有收入每因特殊因素之存在而與實際所餘勞動能
      力不能相符，現有收入高者，一旦喪失其職位，未必能自他處獲得同一待遇，
      故所謂減少及殘存勞動能力之價值，應以其能力在通常情形下可能取得之收入
      為標準。又上訴人於車禍前係汽車駕駛教練，而行政院勞工委員會公佈之勞工
      每月最低工資，自八十六年十月十六日調整為每月一萬五千八百四十元，每日
      五百二十八元，每小時六十六元，迄今未再調整，亦有行政院勞委會九十年三
      月五日台九十勞動二字第０００七九七九號函附歷年基本工資調整資料一份在
      卷可憑，本院依該基本工資，認原告陳瑞隆之勞動能力每月為一萬五千八百四
      十元為當。原告係五十九年七月二十一日生，其主張工作能力計算至依勞動基
      準法第五十四條第一項第一款所定勞工強制退休年齡六十歲止，則其應於一百
      十九年七月二十一日年滿六十歲，自八十八年九月一日（八十八年三月一日起
      至同年八月三十一日止原告主張薪資收入之損害）至一百十九年七月二十一日
      ，共三十年又三百二十四日，依年別單利率百分之五複式霍夫曼係數表計算，
      三十年又三百二十四日之係數為十八點三七七四（18.0293              +（
      18.4215-18.0293 ）X324/365=18.3774），依此計算，原告陳瑞隆減少勞動能
      力之損失共六十九萬八千六百三十五元（15840  X  12  X  20%  X  18.3774
      =698635，元以下四捨五入）。故原告陳瑞隆依民法第一百九十三條第一項規
      定，請求之工作損失在六十九萬八千六百三十五元之範圍內為有理由，應予准
      許。逾此範圍之請求，則無理由，應予駁回。
    4.機車修理費用：按民法第一百九十六條規定：「不法毀損他人之物者，應向被
      害人賠償其物因毀損所減少之價額。」所謂其物因毀損所減少之價額，得以修
      復費用為估定之標準，有最高法院七十七年度台上字第一三０六號判決意旨及
      七十七年五月十七日七十七年度第九次民事庭會議決議可參，且前揭修復費用
      以必要者為限（例如：修理材料以新品換舊品，應予折舊）。查原告陳瑞隆所
      有上開機車遭被告撞擊受損，經送名輪車業行估價，修理費為二萬零六百元（
      原告主張工資部分為零元，零件部分為二萬零六百元），有估價單一紙在卷可
      稽。依行政院（七九）財字第０六七０號、台（四五）財字第一四八０號令公
      布之固定資產耐用年數表及固定資產折舊率之規定，機器腳踏車耐用年數為三
      年，依定率遞減法每年折舊千分之五三六；又「營利事業所得稅結算申報查核
      準則」第九十五條第八項規定「固定資產提列折舊採用定率遞減法者，以一年
      為計算單位，其使用期間未滿一年者，按實際使用之月數相當於全年之比例計
      算之，不滿一月者，以一月計」。該機車係八十五年七月份出廠，有交通部公
      路局台北區監理所板橋監理站函附機器腳踏車新領牌照登記書之影本一紙在卷
      可憑，距離車禍發生日，已使用二年七月又十三日，應以二年八月計，則該車
      修理零件費用折舊後之金額為六千九百七十三元（計算方式為：第一年折舊
      20600 X 0.536=11042，第二年折舊（00000-00000）X 0.536=5123），第三年
      （八月）折舊（00000-00000-5123）X 0.536≒12X8=1585，元以下均四捨五入
      ，00000-00000-0000-0000=6973），則原告陳瑞隆請求被告賠償修復費用在六
      千九百七十三元之範圍內，為有理由，應予准許。逾此範圍之請求，為無理由
      ，應予駁回。
    5.精神慰撫金部分：查原告陳瑞隆於車禍發生時為二十八歲，為私立豫章高級工
      商職業學校附設高級工商職業進修補習學校畢業，本件車禍發生前在莊敬高職
      附設汽車駕駛人訓練班駕駛教師，每月收入四萬八千三百五十元，業據提出薪
      資明細表、估價單、資格證明書、畢業證書、在職證明、扣繳憑單之影本各一
      份為證，名下現無不動產，亦為兩造所不爭，因本件車禍受有右髖關節脫臼性
      骨折之傷害，經置換人工關節後，勞動能力仍有減損，有如前述，而被告現年
      四十五歲，國中肆業，從事水電零工，為兩造所不爭，名下有建物及土地計四
      筆不動產，分別坐落台北縣新店市及台南縣善化鎮，亦經本院向財政部財稅資
      料中心函查明確，有該中心九十年三月二十日資五字第九００三九三二四號函
      在卷可憑，本院斟酌上開原告陳瑞隆與被告之年齡、教育程度、社會地位、資
      力等情形，認原告陳瑞隆請求非財產上損害賠償一百萬元，猶屬過高，應以三
      十萬元為適當。
    (二)原告卿列英部分：
    1.勞動能力減少之損害：查原告卿列英因本件車禍受有右大肢脛骨及腓骨骨折之
      傷害，於八十八年二月二十八日在龍佑醫院接受開刀，術後右腳踝仍持續疼痛
      ，經台大醫院安排Ｘ光檢查，右腳踝關節有明顯得關節炎，骨折部位已癒合，
      故診斷為「外傷性關節炎」。另其右足踝關節活動度較正常為差，但不至於無
      法彎區負重。此種病症以現有之醫療技術，實無法完恢復到正常狀態，亦有診
      斷證明書之影本一紙、病歷資料之影本一份、台大醫院九十年三月一日（九十
      ）校附醫秘字第０三七五三號函在卷可憑。經台大醫院對其進行勞動能力減損
      鑑定結果，認其右踝內外兩側手術傷口已癒合，踝關節運動範圍各為右側三十
      一度、左側五十六度，墊足尖及墊足跟步行右側能力明顯變差，Ｘ光檢查顯示
      陳舊性足踝骨術術後，併右踝關節外傷後退化性關節炎。由於其右踝關節運動
      之靈活度及負重能力均受影響，依推斷其從事體力輕或重之勞動減損比例各約
      為百分之五十，亦有台大醫院九十年四月十一日（九十）校附醫秘字第０八一
      七四號函在卷可憑。則原告卿列英請求被告賠償勞動能力減損之損害，核屬正
      當。本院審酌原告卿列英於車禍前係在家看護幼兒，主持家務，為兩造所不爭
      ，本院依車禍發生日（八十八年二月二十八日）時，行政院勞工委員會公佈之
      勞工每月最低工資為每月一萬五千八百四十元，有如前述，則其主張依上開基
      本工資每月一萬五千八百四十元作為勞動能力減損計算基準，尚非無據。原告
      卿列英為五十五年二月二日生，其主張工作能力計算至依勞動基準法第五十四
      條第一項第一款所定勞工強制退休年齡六十歲止，則其應於一百十五年二月二
      日年滿六十歲，自車禍發生之八十八年二月二十八日至一百十五年二月二日，
      共二十六年三百三十九日，依年別單利率百分之五複式霍夫曼係數表計算，二
      十六年又三百三十九日之係數為十六點七七四二（16.3790              +（
      16.8045-16.3790 ）X339/365=16.7742），依此計算，原告卿列英減少勞動能
      力之損失共一百五十九萬四千二百二十元（15840  X  12  X 50%  X 16.7742
      =0000000，元以下四捨五入）。故原告卿列英依民法第一百九十三條第一項規
      定，請求勞動能力減少之損害在一百五十九萬四千二百二十元之範圍內為有理
      由，應予准許。逾此範圍之請求，則無理由，應予駁回。
    2.精神慰撫金：查原告卿列英於車禍發生時為三十三歲，私立育達高級商業職業
      學校畢業，在家看護幼兒，主持家務，亦為兩造所不爭，名下無不動產，亦經
      本院向財政部財稅資料中心函查明確，有該中心九十年三月八日資五字第九０
      ０三九三一五號函在卷可憑，因本件車禍受有右大肢脛骨及腓骨骨折之傷害，
      勞動能力並因而減損，亦如前述，而被告現年四十五歲，國中肆業，從事水電
      零工，名下有建物及土地計四筆不動產，業經認定如前，本院斟酌上開原告卿
      列英與被告之年齡、教育程度、社會地位、資力等情形，認原告卿列英請求非
      財產上損害賠償一百萬元，猶屬過高。應以十五萬元為適當。
六、綜上所述，原告依侵權行為法則請求被告賠償，原告陳瑞隆在一百三十三萬四千
    七百元，原告卿列英在一百七十四萬四千二百二十元，暨均自八十八年十一月十
    一日起至清償日止按年息百分之五計算之遲延利息之範圍內，為有理由，逾此範
    圍之請求，為無理由，應予駁回。
七、原告陳明願供擔保以代釋明，聲請宣告假執行，被告亦為願供擔保免為假執行宣
    告之聲請，經核原告勝訴部分尚無不合，爰分別酌定相當之擔保金額，准許之。
    原告敗訴部分，其假執行之聲請因訴之駁回亦失所附依，爰併予駁回之。
八、本件事證業臻明確，兩造其餘攻擊、防禦方法，無礙勝負之判斷，爰不一一論列
    ，併此敘明。
九、原告共同起訴請求被告給付，其應受判決事項聲明之金額不同，於本件訴訟之利
    害關係有異，爰依民事訴訟法第八十五條第一項但書之規定，依其利害關係比例
    ，命分別負擔訴訟費用。
十、結論：本件原告之訴為一部有理由、一部無理由，依民事訴訟法第七十九條但書
    、第八十五條第一項但書、第七十八條、第三百九十條第二項、第三百九十二條
    ，判決如主文。
中      華      民      國    九十    年      五      月    二十三    日
                                臺灣板橋地方法院民事第二庭
~B法      官  陳麗玲
右為正本係照原本作成
如對本判決上訴，須於判決送達後廿日內向本院提出上訴狀
中      華      民      國    九十    年      五      月    二十四    日
~B法院書記官  方蟾苓


司法院資訊處製作；財團法人民間司法改革基金會備份。
